---
title: "Mi primer reporte de ventas"
author: "Tu nombre"
date: "`r format(Sys.Date(), '%d/%m/%Y')`"
output: html_document
---

```{r setup, include=FALSE}
# Opciones para todos los bloques: mostrar código, ocultar mensajes
knitr::opts_chunk$set(echo = TRUE, message = FALSE, warning = FALSE,
                      fig.width = 7, fig.height = 3.5)
```

## Introducción

Este es mi **primer reporte automático**. Analiza las ventas de 2023 de la
cadena *TechRetail México*. Cada vez que presiono **Knit**, R vuelve a leer
los datos y actualiza todos los números, tablas y gráficas.

## Cargar los datos

```{r cargar-datos}
library(dplyr)
library(readr)
library(ggplot2)

# El .Rmd se ejecuta en SU carpeta. Buscamos datasets/ ahí mismo
# o en la carpeta superior (si el .Rmd está en curso/reportes/).
carpeta <- if (dir.exists("datasets")) "datasets" else "../datasets"
ventas <- read_csv(file.path(carpeta, "ventas_retail.csv"),
                   show_col_types = FALSE)
```

El archivo tiene `r nrow(ventas)` ventas y el total vendido en el año
fue de **$`r format(round(sum(ventas$total)), big.mark = ",")`**.

## Ventas por trimestre

```{r tabla-trimestres}
ventas %>%
  group_by(trimestre) %>%
  summarise(ventas = round(sum(total)), n_ventas = n()) %>%
  knitr::kable(col.names = c("Trimestre", "Ventas ($)", "Núm. de ventas"),
               format.args = list(big.mark = ","))
```

## Tendencia mensual

```{r grafica-mensual, fig.cap = "Ventas totales por mes, 2023"}
ventas %>%
  group_by(mes) %>%
  summarise(ventas = sum(total)) %>%
  ggplot(aes(x = mes, y = ventas, group = 1)) +
  geom_line(color = "#2a78d6", linewidth = 0.8) +
  geom_point(color = "#2a78d6") +
  scale_y_continuous(labels = scales::dollar) +
  labs(x = NULL, y = "Ventas") +
  theme_minimal() +
  theme(panel.grid.minor = element_blank(),
        axis.text.x = element_text(angle = 45, hjust = 1))
```
