---
title: "Reporte ejecutivo de ventas"
subtitle: "Tienda `r params$tienda` | Periodo `r params$mes`"
author: "Área de Business Intelligence - TechRetail México"
date: "Generado el `r format(Sys.Date(), '%d/%m/%Y')`"
lang: es-MX
geometry: margin=2cm
header-includes:
  - \AtBeginDocument{\renewcommand{\tablename}{Tabla}}
params:
  tienda:
    label: "Tienda (1 a 10)"
    value: 1
    input: select
    choices: [1, 2, 3, 4, 5, 6, 7, 8, 9, 10]
  mes:
    label: "Mes del reporte (AAAA-MM)"
    value: "2023-12"
    input: text
  ruta_datos:
    label: "Carpeta de datos"
    value: "datasets"
    input: text
output:
  html_document:
    toc: true
    toc_float: true
    theme: flatly
  pdf_document:
    fig_caption: true
    extra_dependencies: ["float"]
  word_document:
    fig_caption: true
---

```{r configuracion, include=FALSE}
# ---- Opciones globales: un reporte ejecutivo NO muestra código ----
es_word <- knitr::pandoc_to("docx")   # TRUE si la salida es Word
knitr::opts_chunk$set(
  echo = FALSE, message = FALSE, warning = FALSE,
  fig.width = 7, fig.height = 3.4, out.width = "90%",
  fig.pos = "H",                      # PDF: la figura va donde está
  fig.align = if (es_word) "default" else "center"
)
library(dplyr)
library(readr)
library(ggplot2)
library(scales)
library(knitr)

# Colores corporativos
color_principal <- "#2a78d6"
color_resalte   <- "#eb6834"
color_gris      <- "#b5b3ad"
tema_reporte <- theme_minimal(base_size = 11) +
  theme(panel.grid.minor = element_blank(),
        plot.title = element_text(face = "bold"))

# Nombres de los meses en español (no dependen del idioma de la PC)
meses_es <- c("enero", "febrero", "marzo", "abril", "mayo", "junio",
              "julio", "agosto", "septiembre", "octubre", "noviembre",
              "diciembre")
nombre_mes <- function(m) {
  paste(meses_es[as.integer(substr(m, 6, 7))], "de", substr(m, 1, 4))
}
# Formatos de negocio ("s/d" = sin dato cuando el valor es NA)
dinero  <- function(x) ifelse(is.na(x), "s/d", dollar(x, accuracy = 1))
dinero2 <- function(x) ifelse(is.na(x), "s/d", dollar(x, accuracy = 0.01))
pct     <- function(x) ifelse(is.na(x), "s/d", percent(x, accuracy = 0.1))
```

```{r datos}
# ---- 1. Encontrar la carpeta de datos ----
# Al hacer Knit, el directorio de trabajo es la carpeta del .Rmd.
# Probamos la ruta del parámetro y, si no existe, la carpeta superior.
candidatas <- c(params$ruta_datos, file.path("..", params$ruta_datos))
carpeta_datos <- candidatas[dir.exists(candidatas)][1]
if (is.na(carpeta_datos)) {
  stop("No encontré la carpeta de datos '", params$ruta_datos,
       "'. Directorio actual: ", getwd(),
       ". Usa knit_root_dir en render() o el parámetro ruta_datos.")
}

# ---- 2. Leer y unir los datos ----
transacciones <- read_csv(file.path(carpeta_datos, "transacciones.csv"),
                          show_col_types = FALSE)
tiendas <- read_csv(file.path(carpeta_datos, "tiendas.csv"),
                    show_col_types = FALSE)
productos <- read_csv(file.path(carpeta_datos, "productos.csv"),
                      show_col_types = FALSE)

ventas <- transacciones %>%
  left_join(productos %>%
              select(producto_id, nombre_producto, categoria,
                     precio_catalogo, costo),
            by = "producto_id")

# ---- 3. Validar los parámetros ----
id_tienda  <- as.integer(params$tienda)
mes_actual <- params$mes
info_tienda <- tiendas %>% filter(tienda_id == id_tienda)
if (nrow(info_tienda) == 0) stop("La tienda ", id_tienda, " no existe.")
if (!mes_actual %in% ventas$mes) stop("No hay datos del mes ", mes_actual)

# Mes anterior: el día 1 del mes menos un día cae en el mes previo
mes_previo <- format(as.Date(paste0(mes_actual, "-01")) - 1, "%Y-%m")

# ---- 4. Filtrar ----
ventas_tienda <- ventas %>% filter(tienda_id == id_tienda)
ventas_mes    <- ventas_tienda %>% filter(mes == mes_actual)
ventas_previo <- ventas_tienda %>% filter(mes == mes_previo)
if (nrow(ventas_mes) == 0) {
  stop("La tienda ", id_tienda, " no tiene ventas en ", mes_actual)
}
```

```{r kpis}
# ---- KPIs del mes y del mes anterior ----
calcular_kpis <- function(datos) {
  tibble(
    ventas        = sum(datos$total_transaccion),
    transacciones = nrow(datos),
    unidades      = sum(datos$cantidad),
    ticket        = if (nrow(datos) > 0) ventas / transacciones
                    else NA_real_
  )
}
kpi     <- calcular_kpis(ventas_mes)
kpi_ant <- calcular_kpis(ventas_previo)
hay_previo <- kpi_ant$transacciones > 0

variacion <- function(actual, anterior) {
  if (is.na(anterior) || anterior == 0) NA_real_ else actual / anterior - 1
}
var_ventas <- variacion(kpi$ventas, kpi_ant$ventas)

# ---- Posición de la tienda frente a las demás en el mes ----
ranking <- ventas %>%
  filter(mes == mes_actual) %>%
  group_by(tienda_id) %>%
  summarise(ventas = sum(total_transaccion), .groups = "drop") %>%
  left_join(tiendas %>% select(tienda_id, nombre_tienda),
            by = "tienda_id") %>%
  arrange(desc(ventas)) %>%
  mutate(posicion = row_number())
posicion   <- ranking$posicion[ranking$tienda_id == id_tienda]
n_tiendas  <- nrow(ranking)
participa  <- kpi$ventas / sum(ranking$ventas)
ticket_emp <- ventas %>%
  filter(mes == mes_actual) %>%
  summarise(t = mean(total_transaccion)) %>%
  pull(t)

# ---- Títulos dinámicos de las figuras (se usan en fig.cap) ----
titulo_tendencia <- paste0("Ventas mensuales de la tienda (en naranja, ",
                           nombre_mes(mes_actual), ")")
titulo_ranking <- paste("Ventas de", nombre_mes(mes_actual),
                        "por tienda (en naranja, esta tienda)")
titulo_categorias <- paste("Ventas de", nombre_mes(mes_actual),
                           "por categoría de producto")

# ---- Frase de variación (texto dinámico) ----
texto_variacion <- if (!hay_previo) {
  "no se puede comparar porque no hay ventas registradas el mes anterior"
} else if (var_ventas >= 0) {
  paste0("crecieron **", pct(var_ventas), "** respecto a ",
         nombre_mes(mes_previo), " (", dinero(kpi_ant$ventas), ")")
} else {
  paste0("cayeron **", pct(abs(var_ventas)), "** respecto a ",
         nombre_mes(mes_previo), " (", dinero(kpi_ant$ventas), ")")
}
```

# `r info_tienda$nombre_tienda` (`r info_tienda$ciudad`)

## Resumen del mes

En **`r nombre_mes(mes_actual)`**, la **`r info_tienda$nombre_tienda`**
vendió **`r dinero(kpi$ventas)`** en `r kpi$transacciones` transacciones,
con un ticket promedio de **`r dinero2(kpi$ticket)`**. Las ventas
`r texto_variacion`. La tienda ocupó el lugar **`r posicion` de
`r n_tiendas`** en ventas del mes y aportó el **`r pct(participa)`** de las
ventas de la empresa.

```{r tabla-kpis}
fmt_var <- function(a, b) {
  v <- variacion(a, b)
  if (is.na(v)) "s/d" else percent(v, accuracy = 0.1)
}
tabla_kpis <- tibble(
  Indicador = c("Ventas", "Transacciones", "Unidades vendidas",
                "Ticket promedio"),
  `Mes actual` = c(dinero(kpi$ventas), kpi$transacciones,
                   kpi$unidades, dinero2(kpi$ticket)),
  `Mes anterior` = c(dinero(kpi_ant$ventas), kpi_ant$transacciones,
                     kpi_ant$unidades, dinero2(kpi_ant$ticket)),
  `Variación` = c(fmt_var(kpi$ventas, kpi_ant$ventas),
                  fmt_var(kpi$transacciones, kpi_ant$transacciones),
                  fmt_var(kpi$unidades, kpi_ant$unidades),
                  fmt_var(kpi$ticket, kpi_ant$ticket))
)
kable(tabla_kpis, format = "pipe", align = c("l", "r", "r", "r"),
      caption = paste("Indicadores clave de", nombre_mes(mes_actual)))
```

## Tendencia del año

```{r grafica-tendencia, fig.cap = titulo_tendencia}
mensual <- ventas_tienda %>%
  filter(mes <= mes_actual) %>%
  group_by(mes) %>%
  summarise(ventas = sum(total_transaccion), .groups = "drop") %>%
  mutate(es_actual = mes == mes_actual,
         # "2023-12" -> "dic" (y respeta el orden cronológico)
         etiqueta = substr(meses_es[as.integer(substr(mes, 6, 7))], 1, 3),
         etiqueta = factor(etiqueta, levels = etiqueta))

ggplot(mensual, aes(x = etiqueta, y = ventas, fill = es_actual)) +
  geom_col(width = 0.7) +
  scale_fill_manual(values = c(`FALSE` = color_gris,
                               `TRUE` = color_resalte),
                    guide = "none") +
  scale_y_continuous(labels = label_dollar(scale = 1e-3, suffix = " mil")) +
  labs(x = NULL, y = "Ventas") +
  tema_reporte
```

## Comparación con las demás tiendas

```{r grafica-ranking, fig.cap = titulo_ranking}
ggplot(ranking, aes(x = ventas,
                    y = reorder(nombre_tienda, ventas),
                    fill = tienda_id == id_tienda)) +
  geom_col(width = 0.7) +
  scale_fill_manual(values = c(`FALSE` = color_gris,
                               `TRUE` = color_resalte),
                    guide = "none") +
  scale_x_continuous(labels = label_dollar(scale = 1e-3, suffix = " mil")) +
  labs(x = "Ventas del mes", y = NULL) +
  tema_reporte
```

## Productos y categorías

```{r tabla-productos}
top_productos <- ventas_mes %>%
  group_by(nombre_producto, categoria) %>%
  summarise(unidades = sum(cantidad),
            ventas = sum(total_transaccion), .groups = "drop") %>%
  arrange(desc(ventas)) %>%
  slice_head(n = 5) %>%
  mutate(participacion = pct(ventas / kpi$ventas),
         ventas = dinero(ventas))

kable(top_productos, format = "pipe", align = c("l", "l", "r", "r", "r"),
      col.names = c("Producto", "Categoría", "Unidades", "Ventas",
                    "% de la tienda"),
      caption = "Productos con más ventas en el mes (hasta 5)")
```

```{r grafica-categorias, fig.height = 2.8, fig.cap = titulo_categorias}
ventas_mes %>%
  group_by(categoria) %>%
  summarise(ventas = sum(total_transaccion), .groups = "drop") %>%
  ggplot(aes(x = ventas, y = reorder(categoria, ventas))) +
  geom_col(fill = color_principal, width = 0.7) +
  scale_x_continuous(labels = label_dollar()) +
  labs(x = "Ventas del mes", y = NULL) +
  tema_reporte
```

## Conclusiones automáticas

```{r conclusiones, results = "asis"}
conclusiones <- character(0)

# 1. Crecimiento contra el mes anterior
if (!hay_previo) {
  conclusiones <- c(conclusiones,
    "No hay ventas del mes anterior para comparar el crecimiento.")
} else if (var_ventas > 0.10) {
  conclusiones <- c(conclusiones, paste0(
    "**Crecimiento sólido:** las ventas subieron ", pct(var_ventas),
    ". Identifica qué funcionó para replicarlo en otras tiendas."))
} else if (var_ventas >= 0) {
  conclusiones <- c(conclusiones, paste0(
    "**Estabilidad:** las ventas crecieron ", pct(var_ventas),
    ", dentro de lo normal."))
} else if (var_ventas > -0.10) {
  conclusiones <- c(conclusiones, paste0(
    "**Ligera caída:** las ventas bajaron ", pct(abs(var_ventas)),
    ". Conviene vigilar el próximo mes."))
} else {
  conclusiones <- c(conclusiones, paste0(
    "**Alerta:** las ventas cayeron ", pct(abs(var_ventas)),
    ". Revisa inventario, personal y promociones con el gerente."))
}

# 2. Posición frente a las demás tiendas
if (posicion <= 3) {
  conclusiones <- c(conclusiones, paste0(
    "La tienda está en el **top 3** de la cadena (lugar ", posicion, ")."))
} else if (posicion > n_tiendas - 3) {
  conclusiones <- c(conclusiones, paste0(
    "La tienda está entre las **3 con menores ventas** (lugar ",
    posicion, " de ", n_tiendas, ")."))
} else {
  conclusiones <- c(conclusiones, paste0(
    "La tienda está en una posición intermedia (lugar ", posicion,
    " de ", n_tiendas, ")."))
}

# 3. Ticket promedio contra el de toda la empresa
if (kpi$ticket >= ticket_emp) {
  conclusiones <- c(conclusiones, paste0(
    "El ticket promedio (", dinero2(kpi$ticket), ") es **mayor** que el ",
    "de la empresa (", dinero2(ticket_emp), ")."))
} else {
  conclusiones <- c(conclusiones, paste0(
    "El ticket promedio (", dinero2(kpi$ticket), ") es **menor** que el ",
    "de la empresa (", dinero2(ticket_emp), "): hay espacio para ",
    "venta cruzada."))
}

# 4. Pocos datos: advertir que las variaciones pueden ser azar
if (kpi$transacciones < 10) {
  conclusiones <- c(conclusiones, paste0(
    "Precaución: el mes solo tiene ", kpi$transacciones,
    " transacciones; interpreta las variaciones con cuidado."))
}

# 5. Calidad de datos: productos con costo mayor al precio de catálogo
n_neg <- ventas_mes %>%
  filter(costo > precio_catalogo) %>%
  distinct(producto_id) %>%
  nrow()
if (n_neg > 0) {
  conclusiones <- c(conclusiones, paste0(
    "Calidad de datos: ", n_neg, " de los productos vendidos tienen ",
    "un costo mayor que su precio de catálogo. Revisa esos precios ",
    "con el área de Compras."))
}

# Imprimir como lista de Markdown (por eso results = "asis")
cat(paste0("- ", conclusiones), sep = "\n")
```

---

*Reporte generado automáticamente con R Markdown a partir de
`transacciones.csv` (`r nrow(transacciones)` registros). Tienda
`r id_tienda`, periodo `r mes_actual`.*
